高雄高等行政法院簡易判決
　　　　　　　　　　　　　　　　　　 94年度簡字第00163號
原　　　告　甲○○
訴訟代理人　乙○○
被　　　告　財政部高雄市國稅局
代　表　人　邱政茂局長
訴訟代理人　黃元錤
上列當事人間因綜合所得稅事件，原告不服財政部中華民國94
年3月24日台財訴字第09400014470號訴願決定，提起行政訴訟。
本院判決如下：
    主  文
訴願決定及原處分（復查決定含原核定處分）均撤銷。
訴訟費用由被告負擔
    事實及理由
一、原告起訴主張：原告配偶乙○○所有之坐落高雄市○○區○
    ○街84號2樓房屋（下稱系爭房屋），確係無償借用予財團
    法人法鼓山佛教基金會（下稱法鼓山佛教基金會），此情業
    經高雄市稅捐稽徵處三民分處認定系爭房屋係無償供上開基
    金會作傳教佈道使用並非供營業或執行業務者使用。然被告
    卻以原告與法鼓山佛教基金會間之借貸契約欠缺雙方當事人
    以外之二人證明，且未經法院公證，不符所得稅法施行細則
    第88條規定，因而依當地一般租金標準設算原告配偶之租賃
    所得。但依憲法第23條規定限制人民之自由權利，應以法律
    定之，且不得逾越必要之程度。法律概括授權行政機關訂定
    施行細則者，該管行政機關於符合立法意旨且未逾越母法規
    定之限度內，得就執行法律有關之細節性、技術性事項，以
    施行細則定之。惟其內容不得牴觸母法或對人民之自由權利
    增加法律所無之限制。司法院釋字第367號、第396號及第45
    6號解釋甚明。所得稅法第14條第1項第5類第4款規定：「、
    、、四、將財產借與他人使用，除經查明係無償且非供營業
    或執行業務者使用外，應參照當地一般租金情況，計算租賃
    收入，繳納所得稅。、、」而所得稅法施行細則第88條則規
    定：「將財產無償借與他人使用者，應由雙方當事人訂立無
    償借款契約，經雙方當事人以外之二人證明確係無償借用及
    法院公證」顯係增加法律所無之限制，逾越法律授權訂定施
    行細則之必要範圍，與憲法第23條規定意旨未符，係屬侵害
    人民權益之違法違憲規定，應不適用。原告之配偶乙○○將
    房屋無償供法鼓山佛教基金會作傳教佈道使用並非供營業或
    執行業務者使用，符合所得稅法第14條第1項第5類第4款免
    申報租賃所得規定。被告卻誤為適用所得稅法施行細則第88
    條規定，認定原告應參照當地一般租金情況，計算租賃收入
    ，繳納所得稅，實難令人甘服。為此，訴請撤銷訴願決定及
    原處分等語。
二、被告則以：（一）按「一、財產租賃所得及權利金所得之計
    算，以全年租賃收入或權利金收入，減除必要損耗及費用後
    之餘額為所得額。……四、將財產借與他人使用，除經查明
    確係無償且非供營業或執行業務者使用外，應參照當地一般
    租金情況，計算租賃收入，繳納所得稅。五、財產出租，其
    約定之租金，顯較當地一般租金為低，稽徵機關得參照當地
    一般租金調整計算租賃收入。」「本法第十四條第一項第五
    類第四款所稱他人，指本人、配偶及直系親屬以外之個人或
    法人。」「將財產無償借與他人使用者，應由雙方當事人訂
    立無償借用契約，經雙方當事人以外之二人證明確係無償借
    用及法院公證。」為所得稅法第14條第1項第5類第1款、第4
    款、第5款及同法施行細則第16條第2項及第88條所明定。（
    二）原告配偶乙○○將系爭房屋出租供法鼓山佛教基金會使
    用，本年度未申報租賃所得，查雙方雖就系爭房屋訂立無償
    借用契約，惟無雙方當事人以外之二人證明及至法院辦理公
    證，被告乃參照當地一般租金標準核定全年租賃所得新台幣
    （下同）115,014元。惟查系爭房屋係自88年2月1日起供法
    鼓山佛教基金會使用，此有房屋借貸契約附卷可稽，經重行
    核算後，租金所得為105,430元，與原核定之差額9,584元，
    被告復查決定乃予追減，揆諸首揭規定，並無違誤。至原告
    主張系爭房屋經高雄市稅捐處認定無償供法鼓山基金會作佈
    道使用，且所得稅法施行細則第88條規定已增加母法所無之
    限制乙節，查房屋稅對私有房屋之免徵，與所得稅法第14條
    第1項第5類對財產出租計算租賃收入之立法緣由及政策目的
    互異，殊難類推適用，且原告既未能提示系爭房屋無償借用
    他人之公證契約書供核，被告參照當地一般租金情況，計算
    租金收入，核無違誤，原告所稱容有誤解等語，資為爭執。
    爰請求判決駁回原告之訴。
三、經查，本件被告以原告之配偶乙○○88年度將系爭房屋提供
    訴外人法鼓山佛教基金會使用，未申報租賃所得，被告初查
    乃依當地一般租金標準，核定租賃所得為115,014元，併課
    原告88年度個人綜合所得稅。原告不服，申經復查獲追減租
    賃所得9,584元等情，分別為兩造所陳述，並有復查決定書
    附卷可稽。惟查，原告夫婦因修習佛法，自84年起即與法鼓
    山佛教基金會結緣而將系爭房屋無償借與該基金會作為該會
    於高雄地區闡揚佛法及供信眾共修之處所，原告並未對之收
    取對價等情，業據證人即法鼓山佛教基金會護持法會委員陳
    麗琴及陳世音到庭證述明確，並據其提出房屋借貸契約三份
    附卷可稽，此外，亦有原告提出之系爭房屋使用照片在卷可
    憑；就此證言之真正及系爭房屋之使用情形，經被告至現場
    訪查後亦無所爭。則原告主張系爭房屋確係無償借予法鼓山
    佛教基金會使用，且非供營業及執行業務使用乙節，堪予認
    定。
四、被告雖以：原告與法鼓山佛教基金會訂立之房屋借貸契約未
    經二人以上之證明，且未經法院公證，不符所得稅法施行細
    則第88條規定，故仍應依照當地一般租金情況，計算租金收
    入云云。惟按「個人之綜合所得總額，以其全年左列各類所
    得合併計算之︰．．．第五類︰租賃所得及權利金所得︰凡
    以財產出租之租金所得，財產出典典價經運用之所得或專利
    權、商標權、著作權、秘密方法及各種特許權利，供他人使
    用而取得之權利金所得︰一　財產租賃所得及權利金所得之
    計算，以全年租賃收入或權利金收入，減除必要損耗及費用
    後之餘額為所得額。」所得稅法第14條第1項第5類第1款固
    定有明文。惟租稅係就人民之財產課徵之；稅法所欲掌握者
    為人民之納稅能力，因此稅法規定及其所適用之概念，皆應
    致力於掌握表現人民納稅能力之經濟事實。又憲法第19條規
    定人民有依法律納稅之義務，係指人民僅依法律所定之納稅
    主體、稅目、稅率、納稅方法及納稅期間等項而負納稅之義
    務。至於課稅原因事實之有無及有關證據之證明力如何，乃
    屬事實認定問題，不屬於租稅法律主義之範圍。司法院釋字
    第217號解釋闡釋甚明。雖然所得稅法為防免當事人利用私
    法自治原則，形成與經濟事實不相當之法律形式，藉以免除
    或減輕租稅負擔，於第14條第1項第4款規定：「將財產借與
    他人使用，除經查明確係無償且非供營業或執行業務者使用
    外，應參照當地一般租金情況，計算租賃收入，繳納所得稅
    。」即以法律上事實之推定，將無償借用事實之舉證責任倒
    置由納稅義務人負擔。換言之，上述規定即以財產由他人使
    用者，雖可推定為租賃，且稽徵機關得按當地一般租金情況
    ，設算租金所得；然納稅義務人如能舉證證明確係無償借用
    性質，且未供營業或執行業務者使用，即可推翻租賃之事實
    推定。至所得稅法施行細則第88條：「將財產無償借與他人
    使用者，應由雙方當事人訂立無償借用契約，經雙方當事人
    以外之二人證明確係無償借用及法院公證。」之規定，僅屬
    如何認定「無償使用」事實證據方法之指示性、技術性規定
    ，並無限制當事人提出其他證據方法，法院亦有調查其他證
    據之義務。蓋財產交由他人使用，以有償為常態，故納稅義
    務人主張將財產借與他人無償使用，應就無償使用之事實負
    舉證責任，上開規定乃便利納稅義務人舉證之例示規定，舉
    證方法應非必須以所得稅法施行細則第88條所定之方式為限
    ，而僅納稅義務人得依該細則規定方式為之時，即免除其舉
    證責任（最高行政法院92年度判字第713號判決參照）。本
    件原告與法鼓山佛教基金會間就系爭房屋訂立之無償借用契
    約雖未經公證，而與所得稅法施行細則第88條規定未盡相符
    ，然系爭房屋確係原告無償借與法鼓山佛教基金會使用，並
    未收取租金或使用費，已如前述，則原告已依其他方法舉證
    並經本院實質調查證據，審認屬實，則依上開所得稅法第14
    條第1項第5類第4款規定，即得免設算租賃收入。被告就原
    告所舉上開事證未能進一步查證是否有無償借用情形，僅以
    當事人就系爭房屋並未訂定經法院公證之無償借用契約，即
    逕予設算租賃收入，課徵所得稅，於法即有未合。
五、綜上所述，原告配偶之系爭房屋既係無償借與法鼓山佛教基
    金會使用，並無租金收入，被告逕予核定租賃所得，併課原
    告88年度綜合所得稅，揆諸前揭法條之規定及說明，顯非適
    法；訴願決定未予糾正，同有可議，原告起訴意旨執以指摘
    ，為有理由；爰將訴願決定及原處分（復查決定含原核定處
    分）均予撤銷，以期適法。並不經言詞辯論為之。
六、據上論結，本件原告之訴為有理由，依行政訴訟法第233條
    第1項、第236條、第195條第1項前段、第98條第3項前段，
    判決如主文。
中　　華　　民　　國　　94　　年　  10　　月　 25  　 日
                        第二庭法官　   簡慧娟
以上正本係照原本作成。
如不服本判決，應於送達後20日內，向本院提出上訴狀並表明上
訴理由，如於本判決宣示後送達前提起上訴者，應於判決送達後
20日內補提上訴理由書（須按他造當事人人數附繕本）。
提起上訴應預繳送達用雙掛號郵票7份（每份34元）。
中　　華　　民　　國　　94　　年　  10　　月　 25  　 日
　　　　　　　　　　　　　　　書記官   楊曜嘉
附註:
行政訴訟法第235條（第1項、第2項）:
對於適用簡易程序之裁判提起上訴或抗告，須經最高行政法院之
許可。
前項許可，以訴訟事件所涉及之法律見解具有原則性者為限。
